【裁判字號】    95,台上,2967
【裁判日期】    950530
【裁判案由】    殺人等罪
【裁判全文】
最高法院刑事判決            九十五年度台上字第二九六七號
    上  訴  人  台灣高等法院台中分院檢察署檢察官
    上  訴  人
    即  被  告  甲○○
                        24號.
    上  訴  人
    即  被  告  乙○○
                        在押.
    被      告  丙○○
                        之10.
上列上訴人等因被告等殺人等罪案件，不服台灣高等法院台中分
院中華民國九十四年十月十九日第二審更審判決（九十四年度上
更(一)字第一一三號，起訴案號：台灣台中地方法院檢察署九十三
年度偵字第九二一八、一０八七二號），提起上訴，本院判決如
下：
    主  文
原判決撤銷，發回台灣高等法院台中分院。
    理  由
本件原判決認定上訴人即被告甲○○於民國九十三年五月九日凌
晨零時三十分許，在台中縣大里市○○路、大里路口運動公園旁
，與林建良因行車差點發生碰撞而起口角，竟萌傷害犯意，電告
上訴人即被告乙○○伊遭人毆打，要求乙○○帶「傢伙」趕至現
場，致乙○○誤信為真，乃與甲○○基於共同普通傷害之犯意聯
絡，攜帶其所有鋁製空心棒球棒一支，由被告丙○○基於幫助普
通傷害之犯意，駕車搭載乙○○前往現場；而與林建良同行之陳
崇德亦另打電話通知梁智益趕至現場。嗣乙○○、丙○○抵達現
場後，丙○○留在車上，乙○○則攜球棒下車，於詢問甲○○「
哪一個」後，二人即基於普通傷害之概括犯意聯絡，由甲○○徒
手先後毆打林建良、梁智益，乙○○隨即亦持球棒攻擊梁智益之
頭部、後頸部、肩膀、手部，後再續持球棒攻擊林建良之頭、臉
部，梁智益、林建良被毆成傷即逃離現場。乙○○乃攜帶球棒走
向尚在原處之陳崇德，陳崇德見狀，乃出手要將球棒搶下，此時
已下車之丙○○與乙○○、甲○○竟基於共同傷害陳崇德身體之
犯意聯絡，由乙○○正面與陳崇德爭奪球棒，另由丙○○出手從
後抱、扯陳崇德之身體，甲○○亦參與拉扯陳崇德，並起腳側踢
陳崇德，陳崇德因此步伐不穩遂蹲坐在地，球棒亦被乙○○奪下
，且受有雙手肘後部擦傷等傷害，丙○○見狀，即終止其犯意而
離開該處。惟乙○○、甲○○竟共同變更傷害之犯意為殺人之犯
意聯絡，由甲○○以台語大聲吆喝「乎死、乎死」等語，乙○○
亦隨勢配合手持球棒用力毆打陳崇德頭部左、右兩側、頂部及後
枕部，致使陳崇德硬腦膜下出血、腦幹及腦室內出血，經送醫急
救後，仍因頭部外傷、顱內出血，延至同年月十一日晚間八時三
十五分許不治死亡等情。因而撤銷第一審之判決，改判論處甲○
○、乙○○共同連續傷害人之身體及共同殺人二罪刑併罰（甲○
○為累犯），並論處丙○○共同連續傷害人之身體罪刑，固均非
無見。
惟查：（一）關於甲○○、乙○○部分：１、本件原判決認定乙
○○係基於殺害陳崇德之直接故意且已著手實施殺人行為，乃以
乙○○手持之球棒為鋁製，質地堅硬，如持以猛力擊打陳崇德之
頭部，將致陳崇德傷重死亡之結果，此亦係常人均知之事項，乙
○○心智健全，對此常識不可能推稱不知，詎仍手持球棒用力毆
打陳崇德頭部左、右兩側、頂部及後枕部，致使陳崇德頭部遭受
重擊，經送醫急救仍不治死亡等情，憑為判斷之依據（見原判決
理由壹三(三)）。然查，原判決對於乙○○持同一球棒，在同一處
所，攻擊梁智益之頭部、後頸部、肩膀、手部，及攻擊林建良之
頭、臉部部分，則認定係基於普通傷害之犯意為之（見原判決理
由壹二）。是有關乙○○持同一球棒、同樣擊打被害人頭部之行
為，其主觀犯意之認定，理由之說明前後顯有欠一致。２、原判
決認定甲○○與乙○○有共同殺人之犯意聯絡，無非依甲○○以
台語大聲吆喝「乎死、乎死」，乙○○再隨勢配合手持球棒用力
毆打陳崇德等情，資為論據（見原判決第十六頁倒數第六至十一
行）。然查，原判決所援引乙○○於第一審以證人身分所證述之
內容為「（在我毆打陳崇德的過程中），甲○○有在旁吆喝說『
乎死、乎死』」等語（見原判決第十三頁第十四至十六行），係
指乙○○已著手毆打陳崇德後，甲○○始出言「乎死、乎死」。
再者，現場監視錄影光碟初經第一審準備程序受命法官勘驗結果
「陳崇德因重心不穩而倒地，此時現場有乙○○、甲○○，乙○
○仍持鋁製空心球棒，繼續打陳崇德，此時丙○○並未出現在螢
幕畫面上，甲○○則站立於陳崇德旁邊，正視陳崇德，此時甲○
○並未出手」，嗣由第一審合議庭勘驗結果「第十幕：白色上衣
男子（即乙○○）持球棒毆打死者陳崇德，黑衣男子（即甲○○
）緊站旁邊」（見第一審卷第一六三頁倒數第五至八行、第二九
０頁倒數第六行），是由勘驗光碟結果，並未顯示甲○○當時有
「吆喝」之行為。原判決該部分事實之認定，顯與卷內證據資料
不相符合，亦有證據上理由矛盾之違法。３、按刑法第十三條第
一項所定之直接故意（即確定故意），係指行為人對於構成犯罪
之事實，明知並有意使其發生者，始足當之；倘行為人對於構成
犯罪之事實，有所預見，且其發生並不違背行為人之本意，則應
屬同條第二項之間接故意（即不確定故意）範疇。原判決事實欄
認定乙○○、甲○○係共同變更傷害之犯意為殺人之犯意聯絡而
殺害陳崇德，均成立殺人之共同正犯（見原判決第四頁倒數第十
至十一行）。而理由欄先謂乙○○當時係基於殺害陳崇德之直接
故意且已著手實施殺人行為（原判決第十二頁倒數第一行至第十
三頁第一行）；然對於甲○○部分，則謂：陳崇德既因上開原因
蹲坐在地而難以抗拒及逃離，另乙○○手持之物為質地堅硬之鋁
製球棒，此均屬當時站立在旁之甲○○所親眼目睹之事項，而頭
部為人體生命中樞之重要部位且甚為脆弱，如持鋁製球棒猛力擊
打陳崇德之頭部，將致陳崇德傷重死亡之結果，對此事實甲○○
亦不能推稱不知，詎其仍站立在旁以台語大聲吆喝「乎死、乎死
」，乙○○再隨勢配合手持球棒用力毆打陳崇德之頭部左、右兩
側、頂部及後枕部，致使陳崇德因頭部遭受重擊，硬腦膜下出血
、腦幹及腦室內出血，雖經送醫急救，仍因頭部外傷、顱內出血
而不治死亡等情（原判決第十六頁第十三至二十三行）。是對於
甲○○就陳崇德死亡結果之發生，仍否屬基於直接故意所為？即
非無疑；又倘甲○○非出於直接故意而為，則如何得與乙○○成
立共同正犯？原判決並未敘明其認定之理由，自有理由不備之違
法。（二）關於丙○○部分：本件原判決認定丙○○對於陳崇德
死亡之結果，不應負公訴意旨所指刑法第二百七十七條第二項傷
害致人於死罪責，係以現場監視錄影光碟經勘驗結果：當陳崇德
蹲坐在地，球棒遭乙○○奪下後，丙○○即離開現場等情為其論
據（見原判決理由貳四(二)）。然依理由欄所載第一審合議庭勘驗
光碟結果：「第十一幕：毆打完後分頭離開，一身著藍色上衣，
深色長褲之男子走回現場觀望，隨後離開。（藍色上衣、黑色長
褲之人是被告丙○○，但丙○○否認此係其本人）。」等情（見
原判決第十一頁倒數第一至四行），是對於該著藍色上衣、深色
長褲之人是否為丙○○？丙○○是否一直在旁未曾離去？丙○○
有無阻止乙○○、甲○○之行為？顯仍有待調查釐清。原審未詳
予究明，率認丙○○已離去，併有調查未盡及與卷內證據資料不
相符合之理由矛盾之違背法令。從而，檢察官及甲○○、乙○○
上訴意旨指摘原判決關於甲○○、乙○○共同殺人及丙○○所涉
共同傷害致人於死部分違背法令，尚非全無理由，應認上開部分
仍有撤銷發回更審之原因。而檢察官公訴意旨指甲○○、乙○○
、丙○○就陳崇德死亡之結果，均應成立傷害致人於死罪，且與
其三人傷害林建良、梁智益部分，具有連續犯之裁判上一罪關係
，是原判決關於論處甲○○、乙○○、丙○○傷害罪部分，基於
審判不可分原則，均應併予發回。
據上論結，應依刑事訴訟法第三百九十七條、第四百零一條，判
決如主文。
中    華    民    國  九十五  年    五    月   三十   日
                      最高法院刑事第九庭
                          審判長法官  陳  正  庸
                                法官  賴  忠  星
                                法官  王  居  財
                                法官  林  開  任
                                法官  林  立  華
      本件正本證明與原本無異
                                      書  記  官
中    華    民    國  九十五  年    六    月    五    日
                                                      v


司法院資訊處製作；財團法人民間司法改革基金會備份。
